【裁判字號】    95,自緝,4
【裁判日期】    950310
【裁判案由】    詐欺
【裁判全文】
臺灣高雄地方法院刑事裁定               95年度自緝字第4號
自  訴  人  甲○○
被      告  乙○○
上列被告因詐欺案件，經自訴人提起自訴，本院裁定如下:
    主  文
自訴駁回。
    理  由
壹、程序方面：
    查本件自訴人甲○○於92年1 月14日修正通過之刑事訴訟法
    施行前之88年11月23日下午具狀向本院提起自訴，此有卷附
    自訴狀所蓋本院收狀戳一枚可稽，參照最高法院94年度第6
    、7 次刑事庭會議意旨，是其提起本件自訴雖未委任律師行
    之，然依當時規定係屬合法，本院自毋須定期間以裁定命其
    委任代理人，合先敘明。
貳、實體方面
一、本件自訴意旨略以：被告乙○○於民國86年10月11日向自訴
    人借款新台幣（下同）30萬元，雙方約定履行債務方式為乙
    ○○須在自訴人所經營之鍾愛一生美容坊工作迄至清償債務
    完畢時止，若未還清債務即離職，乙○○則須將位於高雄市
    楠梓區○○路885 之15號15樓之不動產設定抵押權予自訴人
    ，以擔保自訴人之債權，豈料乙○○竟於87年4 月30日即無
    端離職，並避不見面，而上開約定用以擔保債權欲設定抵押
    權之不動產卻登記在乙○○之母邱宋新蘭名下，並遭法院拍
    賣，致自訴人追索無著，因認被告涉有刑法第339 條第1項
    之詐欺取財罪嫌。
二、自訴人認被告涉有前揭犯行，係以：(1)自訴人與被告就履行
    債務方式所共同簽立之切結書；(2)上開不動產權狀；(3)存證
    信函等證據資料，為其論斷之依據。訊據被告乙○○堅決否
    認有何詐欺取財犯行，辯稱：伊當初是向自訴人預支薪水，
    雙方約定若有中途離職則須償還自訴人該筆預借現金，而伊
    當時已在自訴人之美容坊工作約1 年，自訴人都沒有給付薪
    水，伊想說應該還清債務就決定離職，並無詐騙自訴人的意
    思等語。
三、按「法院或受命法官於自訴案件第一次審判期日前訊問及調
    查結果，如認為案件有刑事訴訟法第252 條、第253 條、第
    254 條之情形者，得以裁定駁回其自訴」，同法第326 條第
    3 項定有明文。次按刑事訴訟法第252 條第10款規定，案件
    有犯罪嫌疑不足情形者，應為不起訴處分。
四、經查：自訴人雖以被告所簽立之切結書、上開不動產權狀，
    認被告涉犯詐欺犯行云云。惟按「刑法第339 條第1 項所規
    定詐欺罪，係以行為人自始具有為自己或第三人不法所有之
    意圖為要件，既為犯罪成立之前提，自須根據積極證據加以
    判斷；民事債務人未依債之本旨履行，在一般社會生活經驗
    上可能之原因非一，即使在債之關係成立之後惡意遲延給付
    甚或不為給付，倘無其他足以證明債務人自始即具有不法所
    有意圖之積極證據，仍然僅能認係民事債權債務糾紛。由於
    刑事被告依法並無自證無罪之義務，根據刑事訴訟法第154
    條規定，若無足可超越合理懷疑之證據以證明被告確係自始
    意圖不法所有，不得僅憑事後不履行債務之客觀事態，推定
    被告原有詐欺取財之犯意。既不能積極證明被告自始具有犯
    罪故意，縱使被告就其所陳民事違約之原因同屬不能證明，
    仍不能因此令其負擔詐欺刑責」，最高法院30年上字第482
    號判例參照。查被告雖於本院訊問時自承中途離職等情（見
    本院95年2 月22日訊問筆錄），然被告於本院訊問時業稱：
    伊在自訴人美容坊工作一段時間而離職後，還有匯款20萬元
    予自訴人，而系爭不動產係因繳不出貸款才遭法院拍賣等語
    （見本院95年2 月22日、3 月8 日訊問筆錄），核與自訴人
    於本院訊問時所稱：被告有工作一段時間，而離職後確實還
    有匯款20萬元等語相符（見本院95年3 月8 日訊問筆錄），
    則依被告及自訴人上開所言，被告究否自始即具有惡意不履
    行債務之犯罪故意，已大有可疑。復衡以授信行為在通常社
    會生活上必有一定程度之風險，除非證明自訴人確因被告（
    即借用人）另曾施用其他不法手段，亦不得僅因自訴人（即
    貸與人）事後未獲完全清償而推斷其授信時陷於錯誤，故自
    不得徒以被告未履行該切結書，即遽指被告無意清償，具不
    法所有意圖。此外，自訴人與被告於95年3 月8 日已就上開
    詐欺案調解成立，被告願按期償還對自訴人所積欠之債務，
    自訴人表示對被告其餘請求拋棄等情，有本院95年度雄調字
    第109 號調解筆錄可憑。
五、綜上所述，自訴人所提出之上開證據資料僅能證明被告有未
    依約履行債務之情，然無法證明被告有何不法所有之詐欺意
    圖。此外，復無其他積極證據足認定被告涉有詐欺犯行，被
    告乙○○犯罪嫌疑尚有不足，本件純屬民事糾葛，則揆諸前
    揭說明，本件自訴應予駁回。
據上論斷，依刑事訴訟法第326 條第3 項、第252 條第10款，裁
定如主文。
中    華    民    國    95    年    3     月    10  日
                  刑事第三庭   審判長法  官  張意聰
                                     法  官  錢衍蓁
                                     法  官  郭瓊徽
以上正本證明與原本無異。
如不服本裁定，應於收受送達後5 日內向本院提出抗告狀。
中    華    民    國    95    年    3     月    10    日
                                     書記官  陳瓊芳


司法院資訊處製作；財團法人民間司法改革基金會備份。
